【裁判字號】    98,上,1089
【裁判日期】    991214
【裁判案由】    損害賠償
【裁判全文】
臺灣高等法院民事判決                  98年度上字第1089號
上  訴  人  鄭一誠
訴訟代理人  林家慶律師
被  上訴人  尚美霞
訴訟代理人  洪大明律師
            商桓朧律師
上列當事人間損害賠償事件，上訴人對於中華民國98年9月15日
臺灣新竹地方法院97年度訴字第776號第一審判決提起上訴，並
為訴之追加，本院於99年11月30日言詞辯論終結，判決如下：
    主      文
上訴及追加之訴均駁回。
第二審訴訟費用（含追加之訴）由上訴人負擔。
    事實及理由
壹、程序方面：
    按於第二審為訴之變更或追加，非經他造同意，不得為之。
    但有民事訴訟法第255條第1項第2款至第6款情形，不在此限
    ，同法第446條第1項定有明文。查上訴人於原審起訴時，係
    依侵權行為之法律關係，請求被上訴人給付新臺幣(下同)25
    0萬元。嗣提起上訴後，追加為利息之請求 (見本院卷第135
    頁筆錄)，核屬民事訴訟法第255條第1項第2款「請求之基礎
    事實同一」，依上說明，於法並無不合，應予准許。
貳、實體方面：
一、上訴人起訴主張：被上訴人所有門牌號碼新竹市○○路○ 段
    306號建物（下稱系爭306號建物）與伊所有門牌號碼新竹市
    ○○路○段308號建物（下稱系爭308號建物） 相毗鄰，被上
    訴人前將系爭306 號建物翻修改建，且未經伊允許使用共同
    壁，並用小型機械堆土機（俗稱山貓）改裝成的粉碎機將系
    爭306 號建物所有之隔間打掉，深入共同壁挖出深溝埋設糞
    管，且將大排水管深入共同壁地基埋設，並將樓梯整個位移
    ，再以怪手改變屋樑結構，導致伊所有系爭308 號建物嚴重
    毀損，並造成瓦斯管爆裂、房屋嚴重裂縫漏水，影響伊居住
    安全，被上訴人自應賠償伊損害250萬元等情，爰依民法第1
    84條第2項（見本院卷第134頁）侵權行為之法律關係，求為
    命被上訴人應給付伊250萬元之判決。
二、被上訴人則以：系爭308 號建物已有30餘年之屋齡，如有發
    生漏水、龜裂等現象，亦屬屋齡老舊之當然情形。伊修建系
    爭306號建物均在建物範圍內為之，且系爭306號建物於民國
    (下同) 94年10月1日即已修建完成，迄至上訴人提起本件訴
    訟前，均未見上訴人主張有何損害發生之情事，縱認系爭30
    8號建物有發生損害之情事，亦難認與伊修建系爭306號建物
    之行為有關。況且，上訴人提起本件訴訟已罹於2 年請求權
    時效，伊得拒絕給付等語，資為抗辯。
三、原審判決駁回上訴人之請求，上訴人不服，提起上訴，並於
    本院補陳：伊所受之損害有工程補強費用2,702,476元、 搬
    遷費用30萬元、租金費用1,400,330元、停止營業損失5,872
    ,961元、員工薪資及勞健保費用6萬元、復業1年之營業差額
    3,272,078元、廣告宣傳費15萬元、精神損失408,400元、心
    理因素之售價減損7,201,700元等項，惟僅就其中250萬元請
    求等語，且聲明：(一)原判決廢棄。(二)被上訴人應給付上訴人
    250萬元，及自起訴狀繕本送達翌日起至清償日止按年息5%
    計算之利息。被上訴人答辯聲明：上訴駁回。
四、兩造不爭執之事實：
    系爭308 號建物原係上訴人之父鄭金雄於62年間所建造，並
    以鄭金雄所獨資經營之新時油壓行之名義為登記，嗣於71年
    間，上訴人之父鄭金雄將所獨資經營之新時油壓行交由上訴
    人獨資經營，並將系爭308 號建物贈與上訴人，而被上訴人
    則為相毗鄰系爭306號建物之所有權人。
五、上訴人請求權已罹於時效：
  (一)按消滅時效，自請求權可行使時起算；因侵權行為所生之損
    害賠償請求權，自請求權人知有損害及賠償義務人時起，二
    年間不行使而消滅（民法第128條前段、第197條第1 項前段
    參照）。又民法第197 條所謂知有損害，即知悉受有何項損
    害而言，至對於損害額則無認識之必要，故以後損害額變更
    對於請求權消滅時效之進行並無影響；另關於侵權行為損害
    賠償請求權之消滅時效，應以請求權人實際知悉損害及賠償
    義務人時起算，非以知悉賠償義務人因侵權行為所構成之犯
    罪行為經檢察官起訴，或法院判決有罪為準（最高法院97年
    台上字第1720號判決參照）。又，當事人於訴訟上所為之自
    認，於辯論主義所行之範圍內有拘束當事人及法院之效力，
    法院應認其自認之事實為真，以之為裁判之基礎，在未經自
    認人合法撤銷其自認前，法院不得為與自認之事實相反之認
    定。而自認之撤銷，自認人除應向法院為撤銷其自認之表示
    外，尚須舉證證明其自認與事實不符，或經他造同意者，始
    得為之（最高法院93年台上字第2341號判決參照）。
  (二)被上訴人於94年10月1日與訴外人志倢科技股份有限公司（
    以下簡稱志倢公司）， 簽訂房屋租賃契約書，將系爭306號
    建物出租志倢公司使用，而志倢公司確係設在新竹市○○路
    ○ 段306號（即被上訴人所有之系爭306號建物），此有上訴
    人提出之志倢公司之簡介資料及基本資料等件附卷可參（見
    原審卷第57-68頁）； 另依被上訴人於95年間申報租賃全年
    之租賃收入為120,000元， 亦與被上訴人所提房屋租賃契約
    書約定租金每月10,000元，一年共120,000元之情相符， 此
    有房屋租賃契約書及95年度綜合所有稅電子結算申報繳稅系
    統試算表等件為證（見原審卷第42-46頁）， 故被上訴人抗
    辯其於94年10月1 日與訴外人志倢公司簽訂房屋租賃契約書
    ，將系爭306號建物出租志倢公司使用等情，自屬可取。
  (三)訴外人志倢公司承租後，即進入屋內整修，亦有統一發票4
    紙在卷可按，依統一發票上所記載之買受人均為「志倢科技
    股份有限公司」，而出賣人開立發票之日期分別為「94年12
    月26日」、「94年12月26日」、「94年12月29日」、「94年
    12月30日」，上開統一發票之日期與志倢公司承租並取得系
    爭306號建物使用權限之時間（即94年10月1日）相合；再統
    一發票之內容分別記載為「辦公室裝修工程」、「花崗石材
    」、「冷氣機」、「屏風傢俱」等語 （見原審卷第47-48頁
    ），足見被上訴人抗辯訴外人志倢公司於承租取得系爭306
    號建物後，進行辦公室內之裝修工程，並購置所需之辦公設
    施，於94年12月30日前即已裝修完成等情，亦屬有據。
  (四)本件經送請鑑定，依鑑定證人黃光勳證稱：「系爭房子雖有
    30幾年，但本件鄰房施工的問題比地震來的大，因為鄰房施
    工的範圍及動作很大…地震大時是造成結構性的損害，裝修
    上的施工則是造成表面性的損害（本件即為非結構性損害）
    」、「房屋整修施工震動，造成鄰房龜裂，是否會馬上發現
    裂痕，要看施工震動的大小，震動大的話隔鄰則立即受到影
    響，馬上產生裂痕，本件依上訴人提供的施工時照片及以現
    場的工具機來看，應該是大的震動」（見本院卷第119-120
    頁），足見上訴人於被上訴人整修時亦已知悉受有損害。
  (五)查上訴人於原審陳述：「被上訴人是在我起訴前的二年多前
    改建完成的，改建時我們有跟他溝通不要以小型機械堆土機
    敲房子，但是他不聽，他說若有問題再說而且他是在他自己
    所有權內改建房子與我們無關。被上訴人改建房屋時間前後
    約半年，『在改建之後，我們才發現房屋有漏水、水管不通
    及房子龜裂之現況，時間大概在改建房屋完成後三、四個月
    後』。我們每一次下雨都有打電話給被上訴人，都找不到他
    ，到他家去找他也找不到人。後來有遇到被上訴人，被上訴
    人說若有問題就叫我去告，被上訴人在房子改建後便將房子
    出租給他人」等語（見原審卷第38-39頁）， 顯已為訴訟上
    之自認。
  (六)上訴人之受僱人即證人許志偉固證稱：「我自91年起受僱於
    上訴人，期間有1年8個月去當兵，擔任維修及送貨的工作，
    我不知道房子整修的時間，96年之前有無漏水情形我忘記了
    ，96年颱風過後的一場大雨，房屋的隔間牆發生漏水，嚴重
    到東西都需搬移（有一些馬達泡到水，後來把它移高），時
    間延續1天，之後比較少有這種情形發生」等語 （見本院卷
    第35-36頁）；且上訴人亦改口主張被上訴人所有系爭306號
    建物係於96年初始修建完成，並撤銷自認（見原審卷第50頁
    、本院卷第20、35、144頁） 云云，惟證人許志偉就96年之
    前有無漏水情形證稱已忘記了，而96年颱風過後的一場大雨
    ，房屋的隔間牆發生漏水之情形，竟清新記憶，顯係附合上
    訴人之陳述；且上訴人是否知悉損害及賠償義務人，係其主
    觀之認知，亦非外人所能證明，是證人所為之證言不足採信
    ，此外，上訴人並未能舉證證明其於原審所為之自認有如何
    與事實不符，且被上訴人亦不同意其撤銷自認，是上訴人嗣
    後翻異前開自認，並為撤銷自認之主張，仍不生撤銷自認之
    效力。
  (七)綜上，上訴人主張其係在被上訴人改建系爭306 號建物完成
    後之3、4個月，始發現其所有相毗鄰之系爭308 號建物發生
    漏水、水管不通及龜裂等現象等語（見原審卷第38頁），惟
    上訴人已自認其於被上訴人修建系爭306 號建物期間，即多
    次與被上訴人溝通不要使用小型機械堆土機強力破壞建物結
    構之方式修建建物等語（見原審卷第38頁），依此，上訴人
    至遲於95年2 月前即已知悉受有損害及賠償義務人，惟上訴
    人於97年11月11日始提起本件損害賠償之訴訟（見原審卷第
    3 頁），揆諸前開說明，其請求權已罹於民法第197條第1項
    所定之2 年請求權時效期間，被上訴人為時效消滅抗辯，拒
    絕給付，自屬可取。
六、本件經送請鑑定，依鑑定報告所載「損害及價格減損鑑定報
    告書」(下稱「建築師公會鑑定報告書」)指出鑑定標的物主
    要損壞包括：「大多數為牆面及粉刷層裂縫等非結構性之損
    傷，其餘地板、天花板有多處裂縫損壞，另建築物各樓層數
    處有漏水滲水現象」、「傾斜率…後側T7測點1/199 略為大
    於1/200」，且「被上訴人房屋曾進行1-3樓室內隔局改造及
    整修工程，一樓沿共同壁側地坪開挖埋設污水管、隔間敲除
    重做；舊有樓梯敲除後移位另設新樓梯，並局部打除樓板；
    本案鑑定標的物造成之損壞應與306 號鄰房施工振動有關」
    、「本件建物修復損壞費用及傾斜補償費用合計1,205,100
    元」( 見第14、15頁）；另鑑定證人黃光勳亦證稱：「系爭
    房子雖有30幾年，但本件鄰房施工的問題比地震來的大，因
    為鄰房施工的範圍及動作很大…地震大時是造成結構性的損
    害，裝修上的施工則是造成表面性的損害（本件即為非結構
    性損害）」、「…系爭房屋地面上的裂縫是較靠近隔鄰施工
    的共同壁位置，可以判斷是隔鄰施工造成」、「本件大部分
    損害是鄰房施工造成，但不一定全部」、「系爭房屋下陷與
    鄰房施工有關」等語（見本院卷119-120頁），則系爭308號
    建物之損害與系爭306號建物之施工間具有因果關係。 惟本
    件上訴人侵權行為請求權既罹於時效而消滅，被上訴人並為
    時效抗辯拒絕給付，上訴人依侵權行為之法律關係請求被上
    訴人賠償其損害，自屬無據，故就上訴人主張損害額部分，
    爰無再予論述之必要，併予敘明。
七、綜上所述，上訴人依侵權行為法律關係請求被上訴人應給付
    250 萬元，為無理由，應予駁回。原審為上訴人敗訴之判決
    ，尚無不合，上訴人提起上訴，指摘原判決不當，求予廢棄
    改判，為無理由，應駁回其上訴。上訴人追加請求利息部分
    ，亦無理由，併予駁回。
八、本件事證已臻明確，兩造其餘主張與舉證，經審酌核與判決
    結果不生影響，爰不逐一論述，併此敘明。
九、據上論結，本件上訴及追加之訴均為無理由，依民事訴訟法
    第449條第1項、第78條，判決如主文。
中    華    民    國    99    年    12    月    14    日
                    民事第十五庭
                        審判長法  官  林恩山
                              法  官  陳雅玲
                              法  官  黃國忠
正本係照原本作成。
如不服本判決，應於收受送達後20日內向本院提出上訴書狀，其
未表明上訴理由者，應於提出上訴後20日內向本院補提理由書狀
（均須按他造當事人之人數附繕本）上訴時應提出委任律師或具
有律師資格之人之委任狀；委任有律師資格者，另應附具律師資
格證書及釋明委任人與受任人有民事訴訟法第466 條之1第1項但
書或第2 項（詳附註）所定關係之釋明文書影本。如委任律師提
起上訴者，應一併繳納上訴審裁判費。
中    華    民    國    99    年    12    月    15    日
                              書記官  陳明俐
附註：
民事訴訟法第466條之1（第1項、第2項）：
對於第二審判決上訴，上訴人應委任律師為訴訟代理人。但上訴
人或其他法定代理人具有律師資格者，不在此限。
上訴人之配偶、三親等內之血親、二親等內之姻親，或上訴人為
法人、中央或地方機關時，其所屬專任人員具有律師資格並經法
院認為適當者，亦得為第三審訴訟代理人。

司法院資訊處製作；財團法人民間司法改革基金會備份。
